臺灣高等法院臺中分院刑事判決　　　　　　　　九十三年度重上更(一)字第七四號
　　上　訴　人
　　即　被　告　丙○○
右上訴人因誣告案件，不服臺灣苗栗地方法院八十七年度訴字第五十號中華民國八十
九年九月二十一日第一審判決（起訴案號：臺灣苗栗地方法院檢察署八十六年度偵字
第一八二○號），判決後，提起上訴，經最高法院發回更審，本院判決如左：
    主      文
原判決撤銷。
丙○○意圖他人受刑事處分，向該管公務員誣告，處有期徒刑壹年。
    事      實
一、緣苗栗縣苗栗市縣○路六十五號之裕金汽車股份有限公司（下稱裕金公司）董事
    長邱仕棠及董事邱張惠為丙○○、乙○○、丁○○之父、母親，而丙○○、乙○○、丁○○則互為兄弟姊妹關係。邱仕棠於民國（下同）八十三年四月十七日間
    因身體不適，該公司即由丁○○暫代董事長職務，嗣邱仕棠於同年五月十五日過
    世後，則由邱張惠擔任裕金公司董事長。丙○○則於八十三年六月九日擔任裕金
    公司副總經理、戊○○擔任財務經理，乙○○任監察人，裕金公司實際經營即由
    丙○○與其配偶戊○○掌管，丙○○因裕金公司經營不善，明知裕金公司於邱仕
    棠過世前即由裕金公司董事長邱仕棠以股東丁○○名義向新竹中小企業銀行借款
    新台幣（下同）三百萬元，故由裕金公司財務經理戊○○簽發如附表編號一至十
    二所示之十二張支票支付利息，另於邱仕棠過世前由裕金公司董事長邱仕棠以股
    東丁○○名義向苗栗信用合作社借款二百五十萬元，且丙○○亦明知裕金公司於
    邱仕棠過世前復有由裕金公司董事長邱仕棠以乙○○名義向苗栗信用合作社借款
    二百萬元，且均係以裕公司款項清償上開以股東丁○○名義及乙○○名義借款之
    利息，上開借款均非丁○○、乙○○私人之借款，惟丙○○竟意圖使丁○○、乙○○受刑事處分，而於八十六年二月二十六日具狀向臺灣新竹地方法院檢察署誣
    指稱：「、丁○○於八十四年四月二十五日強行領走裕金公司所有面額七萬八
    千四百十元之支票十二張，合計九十四萬九百二十元之支票，供清償丁○○其個
    人向新竹企銀之借貸款項。、乙○○為裕金公司監察人，分別於八十三年十一
    月四日及十二月六日，領取面額二百零五萬六千五百三十六元之支票，供乙○○
    清償其個人向第一銀行苗栗分行的貸款」等語，向臺灣新竹地方法院檢察署察署
    訴請偵辦被告丁○○、乙○○上開以公司款項清償借款行為涉有侵占、背信罪嫌
    ，嗣經臺灣新竹地方法院檢察署分八十六年度偵字第三○一三號案偵查，再因臺
    灣苗栗地方法院檢察署新設而改移由臺灣苗栗地方法院檢察署改分臺灣苗栗地方
    法院檢察署八十六年度偵字第二三○號案偵查，經檢察官偵查結果，丙○○所指
    控上述犯罪事實，證據不足，而為不起訴處分。
二、案經丁○○、乙○○訴請臺灣苗栗地方法院檢察署檢察官偵查起訴。
    理      由
一、訊據上訴人即被告（以下簡稱被告）丙○○矢口否認右揭誣告犯行，辯稱：裕金
    公司股東丁○○向新竹企銀貸款三百萬元、向苗栗信用合作社貸款二百五十萬元
    、股東乙○○向苗栗信用合作社貸款二百萬元之事，均為股東個人向銀行之私人
    貸款，與裕金公司無關，伊告訴丁○○、乙○○有侵占及背信罪嫌，並非誣告
    云云。惟查：
１、被告於八十六年二月二十六日具狀向臺灣新竹地方法院檢察署告訴丁○○及乙○○侵占及背信等案，業經被告供認無訛（詳見原審卷第三六八頁背面、本院前審
    卷第二十三頁），且該案經臺灣新竹地方法院檢察署分該署八十六年度偵字第三
    ○一三號案偵查，嗣移臺灣苗栗地方法院檢察署改分臺灣苗栗地方法院檢察署八
    十六年度偵字第二三○號案偵查，而丁○○及乙○○就被訴侵占及背信等案，於
    提出答辯時，對丙○○提出誣告告訴，分別有丁○○及乙○○答辯書及臺灣苗栗
    地方法院檢察署刑案查註紀錄表各一份在卷可稽（詳見偵查卷第一頁、第二十七
    頁）。是被告確有就上開事件對丁○○及乙○○向臺灣新竹地方法院檢察署提出
    侵占及背信等告訴應臻明確。
２、被告明知裕金公司股東丁○○向新竹企銀貸款三百萬元、向苗栗信用合作社貸款
    二百五十萬元、股東乙○○向苗栗信用合作社貸款二百萬元之事，均非丁○○及
    乙○○個人之借款，而係裕金公司董事長邱仕棠以股東個人及私人為裕金公司貸
    款之事實，除據丁○○及乙○○指證明確，且、被告於原審供稱：「（丁○○
    向新竹企跟借貸的三百萬元）這筆款後來至邱仕棠那裡以後，就不知去向了」等
    語（詳見原審卷第三百五十五頁）、「究竟是股東名義借的或私人名義借的？）
    是董事長用私人名義借的。」（詳見本院上訴審卷第二十三頁）、「資金他們也
    承認這筆錢是我父親領走的，所有的筆跡也是我父親的筆跡」等語（詳見本院上
    訴審卷第一六四頁），被告雖舉證人即其配偶戊○○於本院調查時證稱：右揭丁○○及乙○○名義所借之款項，並未進到公司等語（詳見本院本審卷第八十三頁
    ），惟該筆款項依被告所供：係董事長以私人名義借款，且錢有進到邱仕棠那裡
    等語，核與丁○○於本院本審調查時陳稱：錢是在八十一年的時候，是因公司股
    東要退股的關係，家裡沒有現金，所以是我爸爸叫我去信借等語（詳見本院本審
    卷第一六四頁）相符，則被告既指稱右揭三百萬元、二百五十萬元、二百萬元，
    均係丁○○及乙○○之借款，何以復稱係董事長私人名義借的，復又稱資金到邱
    仕棠那裡就不知去向，則被告顯明知右揭三百萬元、二百五十萬元、二百萬元，
    均非丁○○及乙○○個人之借款，而係時任裕金公司董事長邱仕棠以股東個人及
    私人為裕金公司之借款至明。再者，被告既供稱不知右揭借款之去向（詳見本院
    上訴審卷第二十一頁至第二十一頁），且明知右揭款項係遭時任公司董事長之邱
    仕棠領走，則被告顯無憑據認上開借款均由乙○○及丁○○領取至明，惟被告具
    狀向臺灣新竹地方法院檢察署告訴指稱：丁○○於八十四年四月二十五日強行領
    走裕金公司所有面額七萬八千四百十元之支票十二張，合計九十四萬九百二十元
    之支票，供清償丁○○其個人向新竹企銀之借貸款項、乙○○領取面額二百零五
    萬六千五百三十六元之支票，供乙○○清償其個人向第一銀行苗栗分行的貸款，
    顯係毫無任何證據而為誣指至明。、另丁○○於偵審中，主張其向新竹中小企
    業銀行借貸之三百萬元，於八十四、五年間，由被告之配偶戊○○簽發裕金公司
    名義如附表之支票十二紙，每紙面額均為七八、四一○元，經被告交予伊，再交
    給上開銀行之張先生，用以支付利息，有被告書寫記載「竹企帳號、張先生，
    張７８４１０」等字樣便條一張（見原審卷第一四五頁），且被告亦自承確有書
    寫該「竹企帳號、張先生，張７８４１０」字條（詳見本院本審卷第二二二頁
    ）以及本院向臺灣省合作庫苗栗支庫函調上開裕金公司之支票影本共十二張（如
    附表所示）可資佐證，且附表所示支票十二紙之發票日自八十四年四月二十五日
    至八十五年三月二十五日，每月一張，發票人均為裕金公司（邱張惠），核與丁○○上開所指相符，而上開三百萬元借貸之借據係於八十四年二月二十日出具（
    詳見原審卷第九十一頁），被告並簽名擔任連帶保證人，倘係丁○○私人借貸，
    被告何以願為連帶保證人？雖被告於本院調查時辯稱：「當時是我父親過世，所
    以她（指丁○○）需要重新找擔保人」等語（詳見本院審理卷第二十四頁），惟
    證人即右揭貸款三百萬元部分之連帶債務人甲○○（原名吳細番）於本院調查行
    交互詰問時證稱：「（檢察官問：（提示原審審卷第九十一頁所示借據，證人是
    否看過？）甲○○答：我有看過，是我簽的連帶保證人的名。（檢察官問：是否
    知道這份借據是做何用？）甲○○答：週轉用。（檢察官問：是何人找你當連帶
    保證人？）甲○○答：邱仕棠。（檢察官問：簽這份借據時，你當時簽的時候，
    借據其他的簽名是否已經完整？）甲○○答：是，我是最後簽的。（檢察官問：
    何人拿給你簽的？）甲○○答：我自己到銀行簽的。其他人並沒有一起去，因他
    們都已經簽好。」等語（詳見本院審理卷第二一九頁），而本院向新竹國際商業
    銀行苗栗分行函調查三百萬元貸款經過，經該行以九十三年七月二十一日竹商銀
    二一九─二號函覆本院謂：「本行借貸三百萬元整，係自七十九年五月間即借貸
    三百萬元，後經八十一年、八十二年、八十四年原貸款屆期展期‧‧‧八十一年
    、八十二年保證人為呂明達、邱仕棠、吳細番等。至八十四年三月展期時變為呂
    明達、邱張惠、丙○○、吳細番‧‧‧所詢該款項由何人領取暨利息由何人支付
    ，並無從判斷等語（詳見本院本審卷第九十五頁），按邱仕棠於八十三年四月十
    七日前身體不適前，仍主導裕金公司，而上開丁○○名義之借款係自七十九年延
    續而來，參以上開證人甲○○所證係邱仕棠拜伊擔任連帶保證人，而邱仕棠於八
    十四年間業已過世，足證八十四年間所借之三百萬元係延續前裕金公司董事長所
    為之周轉借款而來，又被告於八十三年六月九日復有參與裕金公司之經營，且仍
    於父親拜託甲○○擔任該三百萬元連帶保證人之借據上簽名，而如附表所示之支
    票發票人均係裕金公司（邱張惠），以及被告明知借款款項確有至董事長處，則
    被告顯明知該三百萬元並非丁○○本身之債務，且附表所示之支票係裕金公司所
    簽發，則被告具狀指稱：丁○○於八十四年四月二十五日強行領走裕金公司所有
    面額七萬八千四百十元之支票十二張，合計九十四萬九百二十元之支票，供清償
    丁○○其個人向新竹企銀之借貸款項等，即屬被告明知為不實之事項，而為誣告
    至明。、告訴人乙○○陳稱：伊向苗栗市信用合作社借貸之二百萬元，亦係裕
    金公司借用其名義舉債，所以在八十三年七月十二日、八十四年七月十三日轉單
    （俗稱「換單」）之「擔保放款借據」（見原審卷第七十九頁、第八十頁）分別
    由戊○○及被告親筆書寫、蓋章，並由被告擔任連帶保證人，所以被告事前明知
    該筆借貸確係裕金公司之債務等語（見原審審卷第四十頁）；而被告亦承認八十
    三年七月十二日之「擔保放款借據」，係伊太太戊○○簽的，因為當時公司是伊
    太太在管理，但印章係乙○○蓋的等詞（見原審卷第一百六十二頁）。證人戊○○亦於本院調查時證稱：「寫借據是乙○○委託我的，所以我是照轉單填寫的」
    等語（詳見本院審理卷第八十四頁），足證擔任裕金公司之財務經理之戊○○確
    有代筆填寫「擔保放款借據」，且被告亦充任此筆債務之連帶保證人，有該筆借
    據影本一份在卷可稽（詳見原審卷第七十九頁），雖被告指稱：因乙○○不太會
    寫，所以由伊及戊○○陪同等語（詳見本院本審卷第二十四頁），惟邱紹並非不
    識字之人，且不僅被告對於跟銀行借貸之手續業已瞭如指掌，乙○○更係擔任裕
    金公司監察人，前亦有多次借款經驗，此觀卷附八十一年六月二十九日借款申請
    書、八十年五月三十日苗栗縣苗栗市信用合作社授信約定書（詳見原審卷第九十
    五頁、第九十六頁）等至明，乙○○絕無無端由裕金公司之財務經理之戊○○抽
    空代為填寫「擔保放款借據」之理，並由被告擔任連帶保證人之理，況被告既為
    連帶保證人，且乙○○係其被告之兄，被告對於其所負擔保證責任之借款，被告
    應有詳予追問之理，斷無對所借款項用途及去向毫無所悉之理，此觀上開卷附八
    十一年六月二十九日借款申請書、八十年五月三十日苗栗縣苗栗市信用合作社授
    信約定書其上之借款人為乙○○、連帶債務人亦為被告，且載明：「汽車買賣週
    轉用」等語，核與裕金公司從事汽車買賣相符，是關於上開借款應與裕金公司業
    務，應堪認定，且乙○○於本院調查時更指稱：當時我們公司的進出帳的財務部
    分都是由被告和證人（即戊○○）二人在負責等語（詳見本院本審卷第八十五頁
    ），按被告自承八十三年六月間即擔任裕金公司副總經理，對於上開款項並非乙○○個人所借應知之甚明，是其具狀為上開如犯罪事實欄所為之告訴，顯係誣告
    至明。綜上所述，被告右揭犯行，已堪認定，應予依法論科。
二、核被告所為，係犯刑法第一百六十九條第一項之誣告罪。按誣告為妨害國家審判
    權之犯罪，誣告人者雖有使人受刑事或懲戒處分之故意，但衹能就其誘起審判之
    原因令負罪責，故以一狀誣告數人者，衹成立一誣告罪，是被告以一狀誣告乙○○、丁○○二人，應僅論以一誣告罪。原審判決認被告罪證明確，予以論罪科刑
    ，固非無見，惟、本件裕金公司係於邱仕棠過世前即由裕金公司董事長邱仕棠
    以股東丁○○名義向新竹中小企業銀行借款三百萬元，向苗栗信用合作社借款二
    百五十萬元、以乙○○名義向苗栗信用合作社借款二百萬元，原審判決認係直接
    由裕金公司以丁○○及乙○○名義所借，顯有未洽。、原審未詳細載明被告該
    誣指之事實為：「丁○○於八十四年四月二十五日強行領走裕金公司所有面額七
    萬八千四百十元之支票十二張，合計九十四萬九百二十元之支票，供清償丁○○
    其個人向新竹企銀之借貸款項。乙○○為裕金公司監察人，分別於八十三年十一
    月四日及十二月六日，領取面額二百零五萬六千五百三十六元之支票，供乙○○
    清償其個人向第一銀行苗栗分行的貸款」，亦有未洽。、原審未說明被告以一
    狀誣告乙○○、丁○○二人，應僅論以一誣告罪之理由，亦有未洽。被告上訴否
    認犯罪，指摘原審判決不當，雖無理由，惟原審判決既有上開可議之處，自應由
    本院將原審判決予以撤銷改判，爰審酌被告於為本件犯行前，雖未有何受有期徒
    刑以上之宣告素行，有臺灣高等法院被告全國前案紀錄表一份在卷可稽、然其僅
    因公司經營不善，竟捨棄正當清查債務之途逕不取，蓄意虛、作假為不實指控
    ，徒然耗增司法程序、浪費有限之司法資源、濫用司法偵查手段之正義性與必要
    性，致使其兄乙○○、妹丁○○蒙受無妄之災等一切情狀情，量處被告有期徒刑
    一年，以資懲儆。
據上論斷，應依刑事訴訟法第三百六十九條第一項前段、第三百六十四條、第二百九
十九條第一項前段，刑法第一百六十九條第一項，判決如主文。
本案經檢察官己○○到庭執行職務。
中      華      民      國      九十四     年     一      月     六     日
                                臺灣高等法院臺中分院刑事第三庭
                                      審判長法  官  江  錫  麟
                                            法  官  林  欽  章
                                            法  官  胡  忠  文
右正本證明與原本無異。
如不服本判決應於收受送達後十日內向本院提出上訴書狀，其未敘述上訴之理由者並
得於提起上訴後十日內向本院補提理由書（均須按他造當事人之人數附繕本）。
                                            書記官  許  美  惠
中      華      民      國      九十四     年     一      月     七     日
附錄論罪科刑法條：
刑法第一百六十九條第一項：
意圖他人受刑事或懲戒處分，向該管公務員誣告者，處七年以下有期徒刑。
附表：
編號  帳號    支票號碼     付款人       發票人    發票日        金額
一、0000 0000   臺灣省合作金   裕金公司   八十四年四   柒萬捌仟肆
    ─０     ５９２     庫苗栗支庫     （邱張惠） 月二十五日   佰壹拾元
二、0000 0000   臺灣省合作金   裕金公司   八十四年五   柒萬捌仟肆
    ─０     ５９３     庫苗栗支庫     （邱張惠） 月二十五日   佰壹拾元
三、0000 0000   臺灣省合作金   裕金公司   八十四年六   柒萬捌仟肆
    ─０     ５９４     庫苗栗支庫     （邱張惠） 月二十五日   佰壹拾元
四、0000 0000   臺灣省合作金   裕金公司   八十四年七   柒萬捌仟肆
    ─０     ５９５     庫苗栗支庫     （邱張惠） 月二十五日   佰壹拾元
五、0000 0000   臺灣省合作金   裕金公司   八十四年八   柒萬捌仟肆
    ─０     ５９６     庫苗栗支庫     （邱張惠） 月二十五日   佰壹拾元
六、0000 0000   臺灣省合作金   裕金公司   八十四年九   柒萬捌仟肆
    ─０     ５９７     庫苗栗支庫     （邱張惠） 月二十五日   佰壹拾元
七、0000 0000   臺灣省合作金    裕金公司  八十四年十   柒萬捌仟肆
    ─０     ５９８     庫苗栗支庫     （邱張惠） 月二十五日   佰壹拾元
八、0000 0000   臺灣省合作金   裕金公司   八十四年十   柒萬捌仟肆
    ─０     ５９９     庫苗栗支庫     （邱張惠） 一月二十五   佰壹拾元
                                                  日
九、0000 0000   臺灣省合作金   裕金公司   八十四年十   柒萬捌仟肆
    ─０     ６００     庫苗栗支庫     （邱張惠） 二月二十五   佰壹拾元
                                                  日
十、0000 0000   臺灣省合作金   裕金公司   八十五年一 柒萬捌仟肆
    ─０     ００１     庫苗栗支庫     （邱張惠） 月二十五日   佰壹拾元
十一、
   0000  0000   臺灣省合作金   裕金公司   八十五年二   柒萬捌仟肆
    ─０     ００２     庫苗栗支庫     （邱張惠） 月二十五日   佰壹拾元
十二、
   0000  0000   臺灣省合作金   裕金公司   八十五年三   柒萬捌仟肆
    ─０     ００３     庫苗栗支庫     （邱張惠） 月二十五日   佰壹拾元
                                                                       Ｒ
